臺灣高等法院高雄分院刑事判決　　　　　　　　九十二年度上更(一)字第二九三號
　　上　訴　人
　　即　被　告　甲○○
　　選任辯護人　郭一成律師
右上訴人因違反山坡地保育利用條例案件，不服臺灣屏東地方法院八十九年度訴字第
六四八號中華民國八十九年十二月二十七日第一審判決（起訴案號：臺灣屏東地方法
院檢察署八十九年度偵字第一八七七號），提起上訴，判決後經最高法院發回更審，
本院判決如左：
      主  文
原判決撤銷。
甲○○於林地之開發利用、山坡地為其他開挖整地行為，違反水土保持義務人應先擬
具水土保持計畫送請主管機關核定之規定，未先擬具水土保持計畫，致生水土流失，
處有期徒刑捌月。
      事  實
一、甲○○明知屏東縣滿州鄉○○段二之三十、二之三八、二之三九、二之四十號土
    地為其姪黃朝瑞所有之國家公園區林地，並經核定為山坡地保育區農牧用地，未
    擬具水土保持計畫，不得修建道路或為其他之開挖整地。甲○○於民國八十七年
    十月二十一日，經不知情之黃朝瑞同意後，以黃朝瑞之名義向內政部營建署墾丁
    國家公園管理處（下稱「墾管處」）申請造林，並在明知「墾管處」函覆同意其
    僅能「整除雜草至可造林的程度，原有林木不得砍除」之情形下，未擬具水土保
    持計畫，即於八十八年六月間，僱用不詳姓名亦不知情之怪手司機拓寬道路、闢
    建平台，而開挖整地並砍除原有林木達○．二四九二公頃（詳細位置如附圖所示
    ，其中二之二三地號除外），致上開地段土地產生沖蝕溝及土方下塌之水土流失
    現象。
二、案經台灣屏東地方法院檢察署檢察官自動檢舉偵查起訴。
      理  由
一、訊據被告甲○○矢口否認有於右開時地開挖土地之事實，辯稱伊與大哥一起買土
    地，伊大哥登記給他兒子，伊去看土地時，樹已被砍，屏東科技大學鑑定結果所
    依據之事實，是前手邱輝熊所為，伊在偵訊時雖未遭強暴脅迫，但伊所講的未經
    記載，筆錄所記與伊所講不一樣，無證據能力云云。
二、被告雖辯稱偵訊筆錄所載與伊所為供述不符，惟經本院當庭勘驗偵訊錄音帶，被
    告於八十八年九月二十日偵訊時，坦承有請一台怪手整理路，八十九年四月二十
    一日錄音帶內容與筆錄相同外，被告並坦承「前面那戶人家幫我去叫怪手，我也
    沒有在那邊看」、「（是你去叫怪手的？）對」、「（怪手是你去叫的，如何整
    地也是你去請人的？）對」等語，則被告於偵查中所述與偵訊筆錄相符及本院勘
    驗屬實部分，自得採為證據，被告所辯無證據能力云云，自不足採。
三、經查
  (一)前開港口段二之三十、二之三八、二之三九、二之四十號土地係登記被告之姪黃
    朝瑞所有，且為國家公園區林地，並經核定為山坡地保育區農牧用地乙節，有屏
    東縣政府八十九年十月十七日八九屏府農保字第一六一四五九號函、違反水土保
    持法案件處分書及卷附土地登記謄本、土地所有權狀記載明確，有該處分書、登
    記謄本及所有權狀附卷足憑。
  (二)被告經黃朝瑞之同意，以黃朝瑞名義申請造林整地，經墾管處函覆，僅同意整除
    雜草至可造林之程度，原有林木不得砍除，惟被告卻僱請怪手開挖拓寬道路、闢
    建平台，並連同樹木也挖掉，經「墾管處」查緝人員發現制止後仍繼續開挖等事
    實，業據證人即「墾管處」查緝人員徐茂敬、劉朝陽於偵查中、本院審理時到庭
    結證屬實（八十八年他字第一九四號卷第五頁、第六頁，本院審判筆錄），核與
    被告甲○○於偵查中自白有僱請怪手整地等情相符。又被告僱工開挖之位置、面
    積，復經檢察官於八十九年四月二十一日會同墾管處人員、被告、及恆春地政事
    務所人員履勘及測量屬實，有恆春地政事務所土地複丈成果圖在卷可憑。此外並
    有內政部營建署墾丁國家公園管理處人八十七年十月二十九日營墾企字第八四
    八七號函、墾丁國家公園園區內破壞國土違法案件調查表一紙、屏東縣政府違反
    水土保持法案件處分書二份及現場照片十六張附卷可稽，堪信為真實。
  (三)被告於前開地段開挖後，經臺灣屏東地方法院檢察署委請國立屏東科技大學現場
    勘查，認「從入口處開始至現有房屋以下，目前已被開挖，並將原有小道路私自
    拓寬，且包括開挖上下邊坡，而未作好邊坡穩定之工作，尤其部分邊坡有土壤流
    失，產生沖蝕溝之現象」、「在下邊坡下方之平台，未來作排水措施而任其溢流
    ，僅約二十公分管徑之排水管，不足以排除全部之逕流水」、「在雜草叢生之小
    徑繞到後方山坡，亦發展新的開挖區，亦已由於基腳不穩定而造成土方正塌之現
    象」、「由上述現場勘查結果，可以判定該地區之開挖行為事先未經主管機關許
    可，即自行開發，明顯違反水土保持法」等情，有該校八十九年五月一日（八九
    ）屏科大水字第二三三三號函暨會勘紀錄在卷可憑，堪認被告修建道路、於山坡
    地闢建平台等開挖整地，未先擬具水土保持計畫，因而致生水土流失之事證已明
    。
  (四)又被告雖稱屏東科技大學所鑑定之事實係案外人邱輝熊所為，並提出陳美斌檢舉
    書為證；但查邱輝熊於偵查中供稱伊於八十三年間向劉姓人士買了港口段之二十
    一至二十八號共八筆土地，買地之後有整地、除草，嗣於八十四年又賣給黃朝瑞
    ，伊不知黃朝瑞事後如何使用那些地等語，告發人陳美斌並未具體陳明邱輝熊何
    時、何地有違反水土保持法之犯行，邱輝熊亦經檢察官不起訴處分確定，業經本
    院調閱臺灣屏東地方法院檢察署九十年度偵字第一七八二號卷核閱屬實，並有筆
    錄、及不起訴處分書在卷可憑，被告所辯亦不足採信。
三、綜上所述，本案事證明確，被告犯行洵堪認定。
四、按林地之開發利用，應經調查規劃；且與山坡地為其他開挖整地行為，均依水土
    保持技術規範實施水土保持之處理與維護，其水土保持義務人應先具水土保持計
    畫送請主管機關核定，如屬依法應進行環境影響評估者，並應檢附環境影響評估
    審查結果一併送核；水土保持法第八條第一項、第十二條第一項、第十三條第一
    項分別定有明文；違反前開規定，未先擬具水土保持計畫，致生水土流失者同法
    第三十三條第三項前段定有處罰之規定；又水土保持法第三十二條第一項規定之
    「未經同意擅自墾殖、占用」部分，係對「無使用權人」所設處罰規定，以未經
    土地所有權人同意，擅自墾殖、占用或開發經營為必要，如土地所有權人本人，
    或經土地所有權人同意而墾殖、開發經營，縱有違反規定，未依水土保持技術規
    範實施水土保持與維護，乃屬同法第三十三條第三項規範之範疇，最高法院對此
    著有八十六年台上字第六二二一號判決及八十七年台上字第一六一一號判決可資
    參照。是被告甲○○雖經其姪黃朝瑞同意整地，但被告未擬具水土保持計畫，即
    開挖黃朝瑞所有之山坡地以拓寬道路，並致生水土流失，核被告所為，係犯水土
    保持法第三十三條第三項前段之罪，公訴人漏未斟酌被告開挖土地已經所有權人
    同意之事實，而認被告係犯同法第三十二條第一項之罪，尚有未洽，惟其基本事
    實同一，本院自應予審理，並變更起訴法條。又被告所為雖同時觸犯山坡地保育
    利用條例第三十五條第三項之罪，惟水土保持法屬山坡地保育利用條例之特別法
    （水土保持法第一條第二項參照），依法規競合之原則，自應依水土保持法第三
    十三條第三項前段之罪處斷。又被告僱用不知情之不詳姓名工人在現場整地，為
    間接正犯。
五、原審為被告論罪科刑之判決，固非無見，惟原判決既認被告未擬具水土保持計
    畫，復又認未依水土保持技術規範實施水土保持之處理與維護，即有矛盾；水
    土保持法與山坡地保育利用條例既屬有特別之關係，自應依特別法優於普通法、
    狹義法優於廣義法、全部法優於一部法、重法優於輕法或後法優於前法等原則，
    擇一適用，原審認二罪係法規競合關係，而未明上開二罪如何係有上述之法規
    競合關係及如何擇用上開原則之理由，亦欠允當。被告上訴意旨，否認犯罪，指
    摘原判決不當，固無理由，惟原判決既有可議，自應予撤銷改判；爰審酌被告犯
    罪之動機，開挖山坡地之面積非小，至八十九年三月二十九日仍未有任何復舊植
    生改正措施（內政部警政署國家公園警察大隊墾丁警察隊八十九年四月六日（八
    九）墾警刑字第○四四一號函參照），及犯後仍飾詞辯解，尚無悔意等一切情狀
    ，爰仍如原審量處如主文所示之刑，用資懲儆。
六、公訴人雖認定被告所開挖之位置係在屏東縣滿州鄉○○段二之三十至四十地號，
    惟經恆春地政事務所人員實地複丈結果，被告所開挖之位置、面積如附圖二之三
    十、三八、三九、四十地號所示，公訴人起訴其他各筆土地部分，並無遭被告僱
    工開挖之情事，因公訴人認此與前揭有罪部分有實質上一罪之關係，爰不另為無
    罪之諭知；至附圖二之二三部分係土石流位置，與被告開挖無關，附此敘明。
據上論結，應依刑事訴訟法第三百六十九條第一項前段、第三百六十四條、第二百九
十九條第一項前段、第三百條，水土保持法第三十三條第三項，判決如主文。
本案經檢察官陳新慶到庭執行職務。
中      華      民      國    九十三    年      一      月     十二     日
                              臺灣高等法院高雄分院刑事第五庭
                                  審判長法官  吳水木
                                        法官  洪慶鐘
                                        法官  趙文淵
右正本證明與原本無異。
如不服本判決應於收受本判決後十日內向本院提出上訴書狀，其未述上訴理由者，
並得於提起上訴後十日內向本院補提理由書狀（均須按他造當事人之人數附繕本)「
切勿逕送上級法院」。
                                      書記官  吳新貞
中      華      民      國    九十三    年      一      月     十二     日
附錄：本判決論罪科刑法條：
水土保持法第三十三條
有下列情形之一者，處新台幣六萬元以上三十萬元以下罰鍰：
  一  違反第八條第一項規定未依水土保持技術規範實施水土保持之處理與維護，或
      違反第二十二條第一項，未在規定期限內改正或實施仍不合水土保持技術規範
      者。
  二  違反第十二條至第十四條規定之一，未先擬具水土保持計畫或未依核定計畫實
      施水土保持之處理與維護者，或違反第二十三條規定，未在規定期限內改正或
      實施仍不合水土保持技術規範者。
前項各款情形之一，經繼續限期改正而不改正者或實施仍不合水土保持技術規範者，
按次分別處罰，至改正為止，並令其停工，得沒入其設施及所使用之機具，強制拆除
及清除其工作物，所需費用，由經營人、使用人或所有人負擔。
第一項第二款情形，致生水土流失或毀損水土保持之處理與維護設施者，處六月以上
五年以下有期徒刑，得併科新台幣六十萬元以下罰金；因而致人於死者，處三年以上
十年以下有期徒刑，得併科新台幣八十萬元以下罰金；致重傷者，處一年以上七年以
下有期徒刑，得併科新台幣六十萬元以下罰金。
